臺灣高等法院花蓮分院刑事判決　　95年度重上更(三)字第94號
上　訴　人
即　被　告　甲○○
指定辯護人　蔡文欽律師
上列上訴人因重傷害案件，不服臺灣花蓮地方法院87年度訴字第
355號中華民國88年6月22日第一審判決（起訴案號：臺灣花蓮地
方法院檢察署87年度偵字第2313號），提起上訴後，經最高法院
第3次發回更審，本院更為判決如下：
    主  文
原判決關於甲○○部分撤銷。
甲○○傷害人之身體，致重傷，處有期徒刑貳年陸月。
    事  實
一、甲○○與莊福盛係友人關係，莊福盛與蕭福建於86年 4月26
    日24時許，在花蓮市○○○道三加一釣蝦場，因細故與乙○
    ○發生爭執，心有不甘，乃邀同甲○○駕駛車號Ｇ6－5196
    號鈴木自用吉普車搭載莊福盛、蕭福建、林邱傑等人於86年
    4月28日凌晨，前往花蓮市○○街7號，欲找乙○○理論，適
    因未見乙○○倖然離去，於當日凌晨2時許，車行至花蓮市
    ○○路與文化街口時，適為乙○○聞訊亦邀同李建德、馮維
    綱（傷害部分已處分不起訴確定），及其多名不詳姓名友人
    等前來助勢之人發覺而加以攔阻，詎甲○○、蕭福建、莊福
    盛、林邱傑竟共同基於傷害之犯意聯絡，蕭福建、莊福盛、
    林邱傑等3人立即下車，與乙○○等人鬥毆，甲○○則留於
    車上，嗣乙○○於鬥毆過程中另持木棍由吉普車右前輪側邊
    附近擊打吉普車擋風玻璃，甲○○見狀為防衛所駕駛之吉普
    車遭乙○○毀壞，欲駕車急速離去，且在客觀上能預見此時
    開車極易擦撞到乙○○，但主觀上則無此預見，竟仍駕駛上
    開吉普車離去，致吉普車擦撞到乙○○，致乙○○因而倒地
    ，吉普車輪胎側邊輾壓過乙○○頭部，致乙○○頭部左高頂
    區外傷併顱骨骨折，硬腦膜下血腫及腦腫（左大腦半球），
    昏迷，右膝、右手臂擦傷，身體多處擦傷，經馮維綱、李建
    德開車送至行政院衛生署署立花蓮醫院救治結果，因腦部損
    傷仍留有運動性失語症及右側肢體無力等重大難治之重傷害
    。
二、案經乙○○訴由花蓮縣警察局花蓮分局移送臺灣花蓮地方法
    院檢察署檢察官偵查起訴
    理  由
一、證據能力部分
    刑事訴訟法施行法第7條之3但書規定：「修正刑事訴訟法施
    行前已依法定程序進行之訴訟程序，其效力不受影響。」本
    件證人於警訊時之筆錄，均製作於92年1月14日刑事訴訟法
    修正前，自有證據能力，合先敘明。
二、認定犯罪事實所憑證據部分
    訊據上訴人即被告甲○○矢口否認有何犯行，辯稱：乙○○
    站在伊車右前輪外側，持棒球棍打伊車前風玻璃，伊見車前
    無人，乃急速將車開走，並未撞到乙○○，伊由照後鏡看見
    蕭福建持1支類似木劍的棍子毆打乙○○，乙○○因而倒下
    ，當時吳上寶在車上亦有看到云云。經查：
  (一)證人林邱傑於警訊時證稱：「…因為我與莊福盛、蕭福建、
    甲○○四人，於86年4月27日20時左右在莊福盛的女朋友家
    花蓮市火車站附近喝酒，一直喝到86年4月28（凌晨）2時左
    右，莊福盛說要去找乙○○談事情，於是我們4人，由甲○
    ○駕駛吉普車載我們到乙○○的女朋友石碧涵住處花蓮市○
    ○街7號，當時甲○○將車停放於文化街與重慶路口沒有下
    車，而我與莊福盛、蕭福建3人下車走入文化街7號，到了文
    化街7號時，莊福盛1人進入文化街7號，我與蕭福建2人在門
    口等，我看見莊福盛與石碧涵及石碧涵的媽媽交談，交談沒
    多久，莊福盛走出來就叫我們一起走，當我們走出巷口到重
    慶路與文化街口，突然遇見乙○○及他的朋友約5至6人駕駛
    2部自小客車，乙○○等人一下車見到我們就拿木棍…雙方
    就打了起來」、「…我們3人才在附近撿起木棒反擊，而當
    時甲○○在吉普車上沒有下車…」等語（警卷第11-12頁正
    面）。
  (二)證人乙○○於偵查中證稱：「（你是如何被車子撞到？）我
    是跌倒（用手比）後被車子撞的。」（偵查卷第49頁）。被
    告亦坦承當天僅有一部伊所駕駛之吉普車在現場（偵查卷第
    27頁）。證人李建德、馮維綱於原審證稱：彼等並未親眼看
    到甲○○駕車撞傷乙○○，但有見到甲○○駕車過去，乙○
    ○就倒下來，且有聽到路人大叫「有人被車子壓過去」，故
    伊認為乙○○之傷應係甲○○駕車撞擊所致，乙○○有拿棍
    子打對方的車子等語（原審卷第25反面-26頁反面），則現
    場既僅有一部吉普車，被害人乙○○又係被告駕車過去後始
    倒下，且證人乙○○亦證稱：「跌倒後被車子撞的。」，足
    見乙○○並非遭被告正面撞擊始倒下，而係被告駕車欲離去
    之際，不慎撞及而倒地等情，應堪認定。至於證人林邱傑於
    警訊時證稱：「甲○○駕駛吉普車由『正面』撞擊乙○○，
    而車子輪胎輾過乙○○的身體…」（警卷第11頁反面），然
    林邱傑亦同時證稱：「我在混亂中有親眼看見。」等語，則
    於眾人械鬥之混亂現場，林邱傑能否正確無誤目睹乙○○被
    害經過，已屬可疑。另證人李建德、馮維綱亦證稱：「當時
    現場無照明設備，很暗看不清楚。」等語（警卷第22、26頁
    ），足見林邱傑所述之真實性，誠啟人疑竇。且苟如林邱傑
    所證稱，被害人乙○○應不僅頭部受傷，胸部應會有遭車子
    輪胎輾過之嚴重傷害，然依署立花蓮醫院出具之診斷證明書
    並無記載被害人腹部有受傷情形（警卷第32頁），足見林邱
    傑於警訊中上述證詞，應係角度不同誤判所致，與事實不符
    ，尚難採信。另證人李建德於本院前審證稱：「…那時他（
    指被害人）身上的衣服有輪胎痕跡（指送去醫院時），但他
    的衣服我們並沒有留下來，因為醫院把衣服剪破了，問我們
    要不要，我們說不要，就丟掉沒有留下…乙○○那時是穿長
    袖」等語（本院上更(一)字卷第94頁），亦與事實不符，不能
    採信。
  (三)被害人乙○○被吉普車撞擊後，受有頭部外傷併顱骨骨折（
    左高頂區）、硬腦膜下血腫及腦腫（左大腦半球），昏迷及
    左瞳散大、右膝、右手臂擦傷，被害人於86年4月28 日凌晨
    2時20分許經友人馮維綱及李建德送至花蓮醫院急診就醫，
    於同日及同年5月1日接受兩次切顱手術後，意識漸有恢復，
    其腦損傷所併發之「感覺性失語症」，於住院中漸有恢復，
    但於86年6月23日出院時，仍留有「運動性失語症」及「右
    側肢體無力」等症狀，有重大難治之重傷害，有花蓮醫院診
    斷書一件（警卷第32頁）及花蓮醫院被害人病歷資料1件在
    卷可稽（本院90年上更(一)字卷第123 -126頁）。被害人乙○
    ○外傷癒後之情形，亦有照片2張及花蓮醫院87年9月18日花
    醫總字第461號函在卷足資佐證（偵查卷第40、54、55頁）
    。而被害人乙○○於本院更(二)審時，經傳喚於95年3月8日到
    庭，仍留有「運動性失語症」及「右側肢體無力」等重大難
    治之重傷害。被害人乙○○主要傷勢均集中於頭部，其他部
    位僅係輕微擦傷，足見被害人乙○○倒地後，被告駕駛之吉
    普車僅輾過被害人之頭部，而受有重大難治之傷害，至其他
    傷勢應係跌倒所致等情，亦堪認定。
  (四)綜上，被告與林邱傑等人先前往被害人乙○○女友住處欲找
    羅某理論，繼於巷口遇見羅某等人，進而鬥毆，致雙方均受
    傷，顯有傷害之犯意。嗣乙○○於鬥毆過程中持棍棒欲敲打
    被告之吉普車，被告欲駕車離去而不慎擦撞被害人倒地，車
    輪並輾過被害人頭部，致被害人受有前述重傷害，惟參酌被
    告係因其車遭被害人以木棍擊打擋風玻璃，而欲急速離去，
    因此駕車擦撞被害人，故被告主觀上並無重傷害之預見等節
    ，至臻明確，被告犯行堪以認定。
三、被告及辯護人辯解不可採之理由
  (一)被告辯稱：被害人係被蕭福建持木劍所傷云云。然查，被告
    亦供稱：係由其車上照後鏡所見，但當時現場無照明設備，
    很暗看不清楚，且證人李建德、馮維綱等人亦為相同之證述
    （警卷第22、26頁），則被告豈能於黑暗之中，由照後鏡看
    清楚被害人為蕭福建手持木劍加以毆打？且苟被害人係遭蕭
    福建以木劍打傷，其右膝、右手臂亦不至多處擦傷，故所告
    所言與常情有違，自難採信。另證人蕭福建經本院前審數次
    傳拘無著，本院前審審理時並再查其戶籍後，按新址傳喚2
    次無結果，經裁定科以罰鍰1萬元，並再加以拘提及查明有
    無在押在監紀錄，均無結果，足見傳訊證人蕭福建已屬不能
    調查者，則被告聲請傳訊證人蕭福建，核無必要，爰依刑事
    訴訟法第163條之2第2項第1款，予以駁回。
  (二)被告辯稱：同車之吳上寶可證明伊開車時，車前無人，並未
    撞到乙○○云云。然查，事故發生後翌日（即86年4月29日
    ）警方首先訊問證人馮維綱，隔3日（5月2日）再訊問證人
    李建德均證稱吉普車上下來3人，與被告同往之證人林邱傑
    、莊福盛於警訊時亦均證稱伊等4人（即林邱傑、莊福盛、
    蕭福建與被告）由被告駕駛吉普車到現場後，伊與莊福盛、
    蕭福建3人下車，所供均相符合。被告於警訊時亦稱該3人下
    車，莊福盛在其車左側，林邱傑、蕭福建二人在伊車右側（
    警卷第2頁反面）。至於車上有無吳上寶，於警方調查之初
    ，均無相關證詞，迄至86年10月24日（事故發生後約6個月
    ），警方訊問被告時始有吳上寶在車上右前坐之供述，證人
    林邱傑於原審88年1月28日作證時改稱車上有吳上寶云云（
    原審卷第25頁），被告並舉吳上寶以證明伊未駕車撞擊被害
    人，吳上寶亦為相同之供證（原審卷第71-72頁），足見證
    人林邱傑、吳上寶2人此部分之證述，顯係配合被告之辯詞
    所作為的迴護之詞，不足據為有利被告之認定。至於被告再
    次聲請傳訊證人吳上寶，因本件待證事實已臻明瞭，核無必
    要，爰依刑事訴訟法第163條之2第2項第3款規定，予以駁回
    。
  (三)被告及辯護人辯稱：莊福盛、藍冬有可證明伊並未撞到被害
    人云云。證人莊福盛亦於原審證稱：不知道乙○○的傷如何
    來的（原審卷第25頁）、證人藍冬有亦於本院前審證稱：被
    告開車往前時前方沒有人，聽到有人敲打車的聲音後10多分
    車子才開走等語（本院上訴卷第70、71頁）。然查，證人莊
    福盛下車後係站在吉普車之左側，已據被告供明在卷（警卷
    第2頁反面），則其因視線被吉普車擋住，無法看見吉普車
    右側所發生之狀況，其證言自不足據為有利被告之認定。另
    證人藍冬有亦證稱：曾2度躲到屋內，之後各方人馬均受傷
    躺下，並有人說各自受傷各自處理，然後被告就將車子再開
    走等語，足見證人藍冬有並未全程在場觀看，而被告撞傷被
    害人乃一瞬間之事，因此，證人藍冬有之證言，亦不足據為
    有利被告之認定。
  (四)被告另聲請傳訊證人即醫治被害人乙○○之醫師黃崇仁，欲
    證明被害人之傷勢係木棍所傷，非遭車子撞擊受傷等節，茲
    因該醫師黃崇仁於87年9月12日就本件被害人所受之傷害係
    因何原因造成此一問題曾函覆稱：依病例記載，未找到足以
    判斷是否為汽車撞擊或棍棒所致之特定傷勢記載或描述（偵
    查卷第88-90頁），因此在時隔多年之後縱使加以傳訊，亦
    無從釐清此一問題，況且黃崇仁醫師已於87年11月17日從花
    蓮醫院離職，不知前往何處，有該院95年10月13日花醫字第
    0950006108號函可稽，因此被告聲請傳訊黃崇仁醫師，核無
    必要，爰依刑事訴訟法第163條之2第2項第1款，予以駁回。
四、論罪科刑之理由
  (一)核被告所為係犯刑法第277條第2項後段之傷害致重傷罪。檢
    察官認係犯刑法第278條第1項之重傷罪，起訴法條尚有誤會
    ，應予變更。被告與莊福盛、蕭福建、林邱傑等3人，就傷
    害部分犯行，有犯意聯絡及行為分擔，均為共同正犯。至被
    告甲○○傷害致重傷部分，由於事出於被害人乙○○突然持
    木棍擊打其駕駛吉普車之擋風玻璃，而莊福盛等人當時在吉
    普車車後與李建德等人械鬥，自無法預見此一突發之結果。
    被告於遭被害人乙○○持木棍擊打吉普車擋風玻璃時，為防
    衛自己之財產繼續遭到不法侵害，而駕車急速離去，致不慎
    擦撞被害人，屬於正當防衛之行為，然僅因被害人乙○○持
    木棍擊打吉普車擋風玻璃，即造成被害人受有前述重傷，顯
    屬於防衛過當，依刑法第23條但書規定，減輕其刑。
  (二)原審就被告部分予以論罪科刑，固非無見。惟對被告論以刑
    法第278條第1項之重傷罪，且未論被告為傷害罪之共犯，亦
    未依防衛過當規定，減輕其刑，即有可議。被告上訴否認犯
    罪，固無可取，惟原判決既有可議，自應將原判決關於被告
    部分撤銷改判。
  (三)本院爰審酌被告為初犯，僅因細故駕車撞傷被害人，事後藉
    詞否認犯行，並無悔意，又未能與被害人成立和解賠償損害
    及被害人所受傷害之程度，目前已無法自理生活等一切情狀
    ，量處如主文所示之刑，以示懲儆。
據上論斷，依刑事訴訟法第369條第1項前段、第364條、第300條
、第299條第1項前段，刑法第277條第2項後段、第23條、第28條
，判決如主文。
本案經檢察官李土城到庭執行職務。
中　　華　　民　　國　　96　　年　　1　　月　　5  　　日
                  審判長法  官  謝志揚
                        法  官  蔣有木
                        法  官  湯文章
以上正本證明與原本無異。
如不服本判決，應於判決送達後十日內向本院提出上訴狀。其未
述理由者，並應於提出上訴狀後十日內向本院補提理由狀 (須
附繕本)。
                        書記官  李德霞
中　　華　　民　　國　　96　　年　　1　　月　　5  　　日
附錄：本判決論罪科刑法條
中華民國刑法第277條
傷害人之身體或健康者，處3年以下有期徒刑、拘役或1千元以下
罰金。
犯前項之罪因而致人於死者，處無期徒刑或7年以上有期徒刑；
致重傷者，處3年以上10年以下有期徒刑。
